【裁判字號】    98,簡上,36
【裁判日期】    980804
【裁判案由】    債務人異議之訴
【裁判全文】
臺灣桃園地方法院民事判決              98年度簡上字第36號
上  訴  人  丙○○
訴訟代理人  陳鄭權律師
複  代理人  何豐行律師
被  上訴人  丁○○
訴訟代理人  許明桐律師
上列當事人間債務人異議之訴事件，上訴人對於中華民國98年 1
月5 日本院桃園簡易庭97年度桃簡字第1294號第一審判決提起上
訴，本院於民國98年7 月14日言詞辯論終結，判決如下：
    主      文
原判決廢棄。
被上訴人在第一審之訴駁回。
第一、二審訴訟費用由被上訴人負擔。
    事實及理由
一、本件被上訴人主張：
  (一)上訴人於民國97年3 月持被上訴人於76年9 月29日簽發、票
    號為256452號、256451號、金額各為新臺幣（下同）200,00
    0元、238,000元、到期日各為76年12月1 日、76年12月10日
    之本票2 紙（下稱系爭本票）向本院聲請為97年度司票字第
    1945號本票裁定，並於97年9 月25日以上開裁定向本院聲請
    強制執行，本院以97年度司執字第66573 號受理在案，並查
    封被上訴人財產，惟系爭本票到期日分別為76年12月1 日、
    76年12月10日，請求權時效自到期日起算應分別至79年12月
    1 日、79年12月10日止，依票據法第22條第1 項規定，系爭
    本票債權已罹於時效而消滅。再者，上訴人20年來並無催討
    之事實，縱有催討亦未提示票據予被上訴人，不生請求之效
    力；且被上訴人未承認該債權，縱有承認亦因時效已完成而
    不生中斷時效之效力。爰依強制執行法第14條規定，以系爭
    本票請求權已罹於時效，提起債務人異議之訴，求為判決並
    聲明：上訴人不許以本院97年度司票字第1945號本票裁定為
    執行名義，對被上訴人之財產為強制執行。本院97年度司執
    字第66573 號給付票款強制執行事件所為之強制執行程序應
    予撤銷。
  (二)原審判決被上訴人全部勝訴，上訴人不服提起上訴，被上訴
    人則於本院為答辯聲明：上訴駁回。
二、上訴人則抗辯：
  (一)上訴人於77年初即已持系爭本票至被上訴人2 處住處請求給
    付票款438,000 元，當時被上訴人向上訴人表示無力清償，
    一再拜託請求緩期清償，之後上訴人亦一再請求被上訴人給
    付上開款項，前後催告追討超過數十次，每次催討均有向被
    上訴人提示票據，惟被上訴人均以前開理由一再請求緩期清
    償。嗣上訴人於97年初查知被上訴人因繼承而於94年取得財
    產，乃向本院聲請本票裁定及強制執行，故系爭本票債權之
    時效期間已因請求及承認而中斷，尚未罹於時效，被上訴人
    不得拒絕給付前開款項。
  (二)上訴聲明：
  1.原判決廢棄。
  2.被上訴人在第一審之訴駁回。
三、兩造不爭執之點：
    上訴人於97年3 月18日持被上訴人簽發系爭本票2 紙向本院
    聲請97年度司票字第1945號本票裁定准予執行，經被上訴人
    抗告後，由本院以97年度抗字第105 號駁回抗告確定，嗣上
    訴人於97年9 月25日以上開本票裁定為執行名義向本院聲請
    對被上訴人強制執行，現由本院以97年度司執字第66573 號
    案件受理中，並於97年9 月30日禁止被上訴人收取其在玉山
    商業銀行股份有限公司南崁分公司之存款債權或為其他處分
    ，第三人亦不得對被上訴人清償，復於97年10月20日查封被
    上訴人所有之桃園縣蘆竹鄉○○段第534 地號土地在案。
四、得心證之理由：
    本件之爭點為：(一)系爭本票債權之時效有無因上訴人之請求
    而中斷？(二)系爭本票債權之時效有無因被上訴人之承認而中
    斷？茲分述如下：
  (一)系爭本票債權之時效有無因上訴人之請求而中斷？
  1.按消滅時效，因請求、承認、起訴而中斷，民法第129 條第
    1 項定有明文。又民法第129 條第1 項第1 款所稱之請求，
    並無需何種之方式，衹債權人對債務人發表請求履行債務之
    意思即為已足（最高法院51年台上字第3500號判例參照）。
    易言之，倘依債權人之行為已足認其「並無睡眠於權利之上
    」，則基於消滅時效制度之規範意旨，該行為自該當前揭規
    定之「請求」而生中斷時效之效力，不以具備一定方式為要
    。據此，於票據債權之情形，執票人向票據債務人表達請求
    履行債務之意思，即該當上開規定之請求而中斷時效之進行
    ，無庸提示該票據。是被上訴人主張上訴人未提示系爭本票
    予被上訴人，不生請求之效力云云，並非可採。
  2.次按時效因請求而中斷者，若於請求後6 個月內不起訴，視
    為不中斷，民法第130 條定有明文。易言之，時效因請求而
    中斷者，請求人苟欲保持中斷之效力，非於請求後6 個月內
    起訴不可。如僅繼續不斷的為請求，而未於請求後6 個月內
    起訴，其中斷之效力，即無由保持（最高法院71年台上字第
    3435號判例參照）。查上訴人自77年起至97年9 月25日上訴
    人向本院聲請強制執行之日止，上訴人均未持系爭本票對被
    上訴人起訴或與起訴具有相同效力之行為，則上訴人縱有持
    續向被上訴人請求清償系爭本票票款，揆諸前揭規定及說明
    ，該請求所生中斷時效之效力亦無從保持，系爭本票債權之
    時效自不因上訴人之請求而中斷。
  (二)系爭本票債權之時效有無因被上訴人之承認而中斷？
  1.按消滅時效因請求、承認、起訴而中斷。所謂承認，指義務
    人向請求權人表示是認其請求權存在之觀念通知而言，又承
    認不以明示為限，默示的承認，如請求緩期清償、支付利息
    等，亦有承認之效力。又債務人對於時效完成後所為之承認
    ，除債務人知時效之事實而為承認者，其承認可認為拋棄時
    效利益之默示意思表示外，本無中斷時效之可言（最高法院
    51年台上字第1216號判例及49年台上字第2620號判例參照）
    。易言之，債務人於時效完成前倘有請求緩期清償之行為，
    可生承認之效力而中斷時效，惟如時效業已完成，則除債務
    人知悉其得享受時效利益之事實而可認其有拋棄時效利益之
    默示意思表示外，債務人得以時效完成為由拒絕債權人之請
    求。
  2.經查，證人即上訴人之子甲○○於原審到庭證稱：（到原告
    家中做何事情？）第1 次我去的時候是我國中剛畢業時（約
    20年前），到今年我都還有去過，都不固定時間去。（第一
    次去原告家中要錢經過？）原告說手頭很緊，等他有錢時再
    還錢。（為何20年前的事情，你都記得？）因為陸陸續續都
    有去向原告要錢。（為何被告會找你去要錢？）因為我國中
    畢業後，沒有直接唸高中，我都跟在被告身邊做事。（每次
    找原告時，都有見到原告？）有時有，有時沒有。（如果有
    見到原告，原告如何表示？）他每次都是說等他有錢時，再
    償還等語（參見原審卷第32、33頁），復於本院審理中證稱
    ：（是否曾經與上訴人一起前往被上訴人住處請求清償上開
    票據債務？時間？）有，都是去他的住處，分別是南崁中正
    路、南崁路住處。從77年開始就去催討，最後一次在97年農
    曆過年前。約不到半年就去1 次。（當時被上訴人有無清償
    ？）沒有，被上訴人都說暫緩，等他有錢再還，都沒有說何
    時可以還。（農曆過年前遇到被上訴人的那一次，上訴人有
    無向被上訴人講什麼話？）我父親請他償還債務，被上訴人
    說他沒錢，我父親說他得知被上訴人有繼承遺產，為何說沒
    錢。被上訴人說他繼承的只是共有土地，須等到土地出賣後
    才有錢還我父親。順便問我父親有沒有要買或認識的人要買
    。（你共向被上訴人催討過幾次？）2 、30次。（催討時你
    都跟誰去？）跟上訴人一起去等語（參見本院98年5 月20日
    準備程序筆錄），另證人即上訴人之女乙○○亦到庭證述：
    （是否曾經與上訴人一起前往被上訴人住處請求清償上開票
    據債務？時間？）有，是去被上訴人之住處，去很多次，時
    間在70幾年到80幾年間，最後一次約在96年10月間，都是去
    被上訴人南崁中正路之中正巷6 號之住處。另外一住處在南
    崁路67號。（當時被上訴人有無清償？）沒有，他說他現在
    沒有錢，須要再緩一緩，給他一點時間。他當時說要1 、2
    個月內可以還。每次催討他都沒有還，他說他家分財產後，
    有錢再還。（每次催討間隔之時間約多久？）1 至3 個月就
    會去看看被上訴人是否在家。（是否與上訴人及甲○○一起
    找被上訴人催討過？）我只有跟上訴人一起。我知道他們有
    去催討過，但不知道是什麼時候。（為何你會與上訴人一起
    催討？）我本就清楚我父親的事，我也擔心他們起衝突，我
    可以攔著我父親不要生氣。（你總共去催討過幾次？）很多
    次，從70幾年到96年10月間，至少超過20次以上。（你去的
    時候是否都有見到被上訴人？）10次裡面會遇到8 、9 次，
    如果沒有遇到，會在旁邊等一下，有時候被上訴人還是沒有
    回來。（催討時是否有要求被上訴人立字據或開本票？）沒
    有，因為已經有本票，且他沒有說不還，都是說要緩一緩，
    有錢就還等語（參見本院卷98年5 月20日準備程序筆錄）。
    依甲○○及乙○○之證詞以觀，甲○○及乙○○對於實際各
    別偕同上訴人至被上訴人住處催討之時間及遇到被上訴人之
    次數雖未能具體特定，然依甲○○及乙○○所證述，可知每
    次上訴人向被上訴人催討之間隔均不會超過半年，且被上訴
    人皆向上訴人請求緩期清償，揆諸前揭說明，系爭本票債權
    時效已因被上訴人之承認而中斷，且迄今仍未時效完成。又
    人之記憶本有其極限，對較為久遠之往事，未能詳盡記起細
    節，毋寧更符合經驗法則，是甲○○及乙○○所證述之情節
    ，既未有何矛盾、前後不一之處，亦無不合理之情形，自不
    得僅因甲○○及乙○○無法明確指出前往催討之日期、細節
    ，或甲○○及乙○○與上訴人間具有親屬關係，即謂渠等證
    言不可採。
五、綜上所述，被上訴人在系爭本票債權時效完成前，於上訴人
    屢次之催討時均請求緩期清償，被上訴人此舉係默示的承認
    其對上訴人負有系爭本票債務，依法已致時效中斷，故系爭
    本票債權迄今尚未罹於時效。從而，被上訴人依強制執行法
    第14條規定，請求不許以本院97年度司票字第1945號本票裁
    定為執行名義，對其財產為強制執行，及本院97年度司執字
    第66573 號給付票款強制執行事件所為之強制執行程序應予
    撤銷，為無理由，不應准許。原審就上開部分為上訴人敗訴
    之判決，尚有未洽。上訴意旨指摘原判決此部分不當，求予
    廢棄改判，為有理由。爰由本院予以廢棄改判，如主文第2
    項所示。
六、本件事證已臻明確，兩造其餘攻擊防禦方法及所為舉證，核
    於判決結果無影響，爰不逐一論述，附此說明。
七、據上論結，本件上訴為有理由，依民事訴訟法第436 條之 1
    第3 項、第450 條、第78條，判決如主文。
中    華    民    國    98    年    8     月    4     日
                  民事第一庭審判長法  官  郭琇玲
                                  法  官  陳雪玉
                                  法  官  林哲賢
以上正本係依照原本作成
本判決不得上訴。
中    華    民    國    98    年    8     月    04    日
                                  書記官  陳佳彬


司法院資訊處製作；財團法人民間司法改革基金會備份。
